臺灣桃園地方法院民事判決　　　　　　　　　　　　九十二年度訴字第一八一二號
　　原　　　告　概念資訊網路科技有限公司
　　法定代理人　丁○○
　　訴訟代理人　戊○○
　　被　　　告　陸軍後勤司令部
　　　　　　　　　　　　　　　.
　　　　　　　　　　　　　　　.
　　法定代理人　庚○○　　　　.
　　　　　　　　　　　　　　　.
　　訴訟代理人　甲○○　　　　.
　　　　　　　　丙○○　　　　.
　　　　　　　　乙○○　　　　.
　　　　　　　　己○○　　　　.
右當事人間請求退還履約保證金事件，經本院於中華民國九十三年一月七日言詞辯論
終結，判決如左：
    主　　文
原告之訴駁回。
訴訟費用由原告負擔。
    事　　實
甲、原告方面：
壹、聲明：
一、被告應給付原告新台幣（下同）六十六萬零五百元。
二、訴訟費用由被告負擔。
貳、陳述：原告參與被告於民國九十二年一月十四日開標之「超高速智慧型乙太主幹
    交換器等九項」（下稱系爭貨品）採購案，並於同年一月二十三日簽訂訂購軍品
    契約（下稱系爭契約），約定同年三月十日前交貨，惟因被告所屬陸軍通信電子
    資訊學校（即申購單位，下稱通信學校）所開列超高速智慧型乙太主幹交換器規
    格係屬臺灣思科系統股份有限公司（下稱Ｃｉｓｃｏ公司）之獨家規格，復於開
    標前與訴外人麟瑞科技股份有限公司（下稱麟瑞公司）達成協議，疑違反政府採
    購法第二十六條規定，有以開列獨家規格限制競爭，並圖利特定廠商壟斷貨源及
    價格等情，致原告無法交貨，原告於同年四月一日要求被告允許更換同級貨品及
    延長履約期限，同年五月十四日被告以曜鵬字第０九二００一０一０六號函覆原
    告，不同意請求及辦理解約，原告復於同年五月二十三日通知被告同意解約，惟
    請被告退還履約保證金及不將原告列為不良廠商刊登政府採購公報，同年五月三
    十日、七月二日、七月十一日被告分別以曜鵬字第０九二００一一四六七、０九
    二００一三七五五、０九二００一四五二九號函覆原告不同意所請。然開標前原
    告已盡責了解上開貨品規格及與被告溝通，惟於訂約後原告為履約所獲得系爭貨
    品之報價遠超出於開標前向代理商詢價之報價，致無法取得貨源履約，實非原告
    故意不履約，是非全可歸責於原告之事由，爰依契約解除後之回復原狀請求權，
    訴如聲明所示。
參、證據：提出臺北市政府營利事業登記證、身分證、公司變更登記表、開標前詢價
    報價單、電子郵件、聚碩科技股份有限公司報價單、麟瑞公司報價單、原告於九
    十二年三月二十六日向陸軍總司令部監察處之申訴函、Ｆｏｕｎｄｒｙ產品資料
    、超高速智慧型乙太主幹交換器規格、原告之貨品清單、要求麟瑞公司報價貨品
    清單、及通知交貨函、被告於九十二年三月十一日曜鵬字第０九二０００四六三
    五號、及三月二十八日曜鵬字第０九二０００六一五五號催告函、原告於九十二
    年四月一日之申訴函、九十二年五月二十三日函、九十二年六月十六日申訴函、
    被告於九十二年七月二日曜鵬字第０九二００一三七五五號函、調解不成立證明
    書各一份、錄音帶譯文八紙、訂購軍品契約一份為證。
乙、被告方面：
壹、聲明：
一、駁回原告之訴。
二、訴訟費用由原告負擔。
貳、陳述：
一、兩造依系爭契約通用條款第十四條１４. １約定，「乙方（即原告）逾期交貨時
    ，甲方（即被告）得定相當期間催告，若屆期仍不履行時，甲方得逕行終止或解
    除契約。」，被告於行使解除契約權前，應定相當期間催告。系爭契約簽定於九
    十二年一月二十三日，依系爭契約備註一約定，原告應於契約生效後四十五日曆
    天內（即同年三月十日）完成交貨，惟原告並未交貨，被告遂依約於同年三月十
    一日以曜鵬字第０九二０００四六三五號函催告原告儘速交貨，惟原告遲至同年
    五月仍未交貨，被告復於同年五月十四日以曜鵬字第０九二００一０一０六號函
    通知原告解約，並於同年七月十一日以曜鵬字第０九二００一四五二九號函再次
    通知原告系爭契約已依約解除，是被告已合法解除系爭契約。被告既已合法解除
    系爭契約，本件自應無合意解除之餘地，縱被告未合法解除系爭契約，基於私法
    自治之原則，原告亦已同意被告得解除契約而未爭執，是系爭契約無論係被告單
    獨解除，或兩造合意解除，均已合法解除。
二、原告自承本件因非全可歸責於原告之事由而延誤履約期限，導致解除契約，是原
    告已自承無法履約具有「部份」可歸責事由，卻請求返還「全部」履約保證金，
    實有違常理。且本件債務不履行，完全可歸責於原告，原告於決標後即已獲得Ｃ
    ｉｓｃｏ公司授權，成為Ｃｉｓｃｏ產品代理經銷商，並於簽約前出示於被告，
    原告不僅無須透過麟瑞公司，更可逕向Ｃｉｓｃｏ公司取得系爭貨品。被告並未
    於招標文件或契約中指名原告需給付Ｃｉｓｃｏ公司貨品，亦無以Ｃｉｓｃｏ獨
    家規格限制原告，原告自行告知被告取得Ｃｉｓｃｏ公司授權獲得經銷商資格，
    足可交付Ｃｉｓｃｏ貨品，詎料原告嗣後不向Ｃｉｓｃｏ公司取得，轉向其他經
    銷商洽購系爭貨品，其前後不一致之行為，造成履約成本價格變動，並以此作為
    不可歸責之事由，要求被告承擔，顯有違契約履行常理。且基於債之相對性，被
    告無需承擔原告向其他廠商取得系爭貨品價格變動危險，此乃原告與他廠商間契
    約訂定之問題，與被告無涉。
三、依系爭貨品規格可知「超高速智慧型乙太主幹交換器」之１０／１００Ｍｂｐｓ
    自動偵測乙太網路模組，最高需擴充至三百八十個埠以上，而Ｆｏｕｎｄｒｙ頂
    級產品可提供ＲＪ－２１介面六百七十二個埠，僅需加裝轉換介面即可提供ＲＪ
    －４５介面，系爭契約並未限制廠商不得使用轉換介面，故Ｆｏｕｎｄｒｙ產品
    亦符合系爭貨品規格，原告應就系爭貨品規格係獨家規格負證明責任。次按被告
    對乙太網路模組之需求，係最高必須擴充至三百八十個埠以上，並未限定最高上
    限，原告原擬提供Ｃｉｓｃｏ貨品僅符合被告「最低需求標準」，與低規綁高規
    不同，倘若原告提供ＦｏｕｎｄｒｙＲＪ－２１介面之貨品，亦僅係符合被告「
    最低需求標準」，被告既已於招標文件說明最低需求，自未排除如Ｆｏｕｎｄｒ
    ｙ乙太網路模組六百七十二個埠之規格，如被告應開列符合ＦｏｕｎｄｒｙＲＪ
    －４５介面產品，並提供三百三十個埠，無異是強求被告採用不符需求之貨品，
    與契約自治原則相違。況且，即便原告未採用ＦｏｕｎｄｒｙＲＪ－２１介面，
    然與系爭貨品規格相符之設備尚有多家廠商，原告係以承攬製作網路設備為專業
    ，自應負有了解相關貨品供給情形，原告不僅未盡債務人履行契約之責，反要求
    被告應提供原告所易於取得之貨品，實無理由。縱使系爭貨品規格僅Ｃｉｓｃｏ
    公司所獨有，惟被告依政府採購法第二十六條執行注意事項第三點規定，考量日
    後網路設備擴充問題及成本考量，自有其必要性，倘據以認定有限制競爭等情，
    不啻要求被告買受不符需求貨品，是不得遽以推論被告採用之技術規格對於競爭
    秩序造成損害。從而，被告依「押標金保證金暨其他擔保作業辦法」第二十條第
    二項第四款，以及系爭契約通用條款第五條５. ７（８）之規定，沒收履約保證
    金，實有理由。
參、證據：提出最高法院六十三年台上字第一九八九號判例、七十八年台上字第二九
    四號判決、八十六年度台上字第三一六五號判決、八十二年度台上字第一四二九
    號判決要旨、採購契約通用條款、訂購軍品契約、被告催告原告交付系爭貨品書
    函（曜鵬字第０九二０００四六三五號）及掛號回執、通知原告解除系爭契約書
    函（曜鵬字第０九二００一０一０六號）及掛號回執、通知原告系爭契約已依約
    解除書函（曜鵬字第０九二００一四五二九號）及掛號回執、Ｃｉｓｃｏ公司授
    權原告為其經銷商及保固證明書、最高法院三十二年上字第四七五七號判例、十
    八年上字第一八六五號判例、二十一年上字第一九五六號判例、八十七年台上字
    第一四八○號判決要旨、Ｆｏｕｎｄｒｙ公司功能證明書、最高行政法院八十六
    年度判字第二七四四號判決要旨、與系爭貨品規格相符廠牌對照表各一份為證。
    理　　由
一、本件原告起訴主張：原告參與被告於九十二年一月十四日開標之系爭貨品採購案
    ，並於同年一月二十三日簽訂系爭契約，約定同年三月十日前交貨，惟因被告所
    屬通信學校所開列超高速智慧型乙太主幹交換器規格係屬Ｃｉｓｃｏ之獨家規格
    ，復於開標前與麟瑞公司達成協議，疑違反政府採購法第二十六條規定，有以開
    列獨家規格限制競爭，並圖利特定廠商壟斷貨源及價格等情，致原告無法交貨，
    原告於同年四月一日要求被告允許更換同級貨品及延長履約期限，同年五月十四
    日被告以曜鵬字第０九二００一０一０六號函覆原告，不同意請求及辦理解約，
    原告復於同年五月二十三日通知被告同意解約，惟請被告退還履約保證金及不將
    原告列為不良廠商刊登政府採購公報，同年五月三十日、七月二日、七月十一日
    被告分別以曜鵬字第０九二００一一四六七、０九二００一三七五五、０九二０
    ０一四五二九號函覆原告不同意，系爭契約實非原告故意不履約，是非全可歸責
    於原告之事由，爰依契約解除後之回復原狀請求權，訴如聲明所示等語。
二、被告則以：系爭契約定於九十二年一月二十三日，依系爭契約備註一約定，原告
    應於同年三月十日完成交貨，惟原告並未交貨，被告遂依系爭契約通用條款第十
    四條１４. １約定，於同年三月十一日以曜鵬字第０九二０００四六三五號函催
    告原告儘速交貨，惟原告遲至同年五月仍未交貨，被告復於同年五月十四日以曜
    鵬字第０九二００一０一０六號函通知原告解約，並於同年七月十一日以曜鵬字
    第０九二００一四五二九號函再次通知原告系爭契約已依約解除，是被告已合法
    解除系爭契約。縱被告未依約合法解除系爭契約，原告亦已同意被告解除契約而
    未爭執，是系爭契約業經兩造合意解除。原告自承其無法履約具有部分可歸責事
    由，原告復以因他廠商嗣後所訂系爭貨品報價過高而無從履行系爭契約作為不可
    歸責事由，顯違契約履行常理。況且被告所列系爭貨品規格並無規格限制競爭之
    虞，原告未履行契約實屬可歸責原告，被告依「押標金保證金暨其他擔保作業辦
    法」第二十條第二項第四款，以及系爭契約通用條款第五條５. ７（８）之規定
    ，沒收履約保證金，實有理由等語置辯。
三、本件原告主張：其參與被告於九十二年一月十四日開標之系爭貨品採購案，並於
    同年一月二十三日簽訂系爭契約，同時交付履約保證金六十六萬零五百元。依系
    爭契約備註一約定，原告應於同年三月十日前完成交貨手續，原告曾於同年四月
    一日要求被告允許更換同級貨品及延長履約期限，被告於同年五月十四日被告以
    曜鵬字第０九二００一０一０六號函覆原告，不同意所請並通知原告解約，原告
    於同年五月二十三日通知被告同意解約，惟請被告退還履約保證金及不得將原告
    列為不良廠商刊登政府採購公報，同年五月三十日、七月二日、七月十一日被告
    分別以曜鵬字第０九二００一一四六七、０九二００一三七五五、０九二００一
    四五二九號函覆原告不同意，並於同年七月一日以曜鵬字第０九二００一四五二
    九號函再次通知原告系爭契約已依約解除，是系爭契約確已解除無誤等情，業據
    被告所不爭執，核與原告所提出之開標前詢價報價單、被告於九十二年三月十一
    日曜鵬字第０九二０００四六三五號、及三月二十八日曜鵬字第０九二０００六
    一五五號催告函、被告於九十二年七月二日曜鵬字第０九二００一三七五五號函
    、採購契約通用條款、訂購軍品契約、被告催告原告交付系爭貨品書各一份為證
    ，堪信為真實。至原告主張因被告所屬通信學校所開列超高速智慧型乙太主幹交
    換器規格係屬Ｃｉｓｃｏ之獨家規格，復於開標前與麟瑞公司達成協議，疑違反
    政府採購法第二十六條規定，有以開列獨家規格限制競爭，並圖利特定廠商壟斷
    貨源及價格等情，致原告無法交貨，是系爭契約實非原告故意不履約，非全可歸
    責於原告之事由，爰依契約解除後之回復原狀請求權，請求被告返還履約保證金
    云云，則為被告所堅詞否認，並以前揭情詞置辯。是本件之爭點乃在於兩造間之
    系爭契約是否業已合法解除？解約之事由是否不可歸責於原告，原告得否請求退
    還履約保證金？經查：
（一）依據兩造間所簽定之系爭契約通用條款第十四條１４. １約定，「乙方（即原
      告）逾期交貨時，甲方（即被告）得定相當期間催告，若屆期仍不履行時，甲
      方得逕行終止或解除契約。」系爭契約簽定於九十二年一月二十三日，依系爭
      契約備註一約定，原告應於契約生效後四十五日曆天內（即同年三月十日）完
      成交貨，惟原告並未交貨，被告遂依約於同年三月十一日以曜鵬字第０九二０
      ００四六三五號函催告原告儘速交貨，原告至同年五月仍未交貨，被告復於同
      年五月十四日以曜鵬字第０九二００一０一０六號函通知原告解約，並於同年
      七月十一日以曜鵬字第０九二００一四五二九號函再次通知原告系爭契約已依
      約解除乙節，業據原告所不爭執，另有前述二函附卷足憑，堪信為真實。原告
      就被告抗辯前情既不否認，並自承其曾於同年五月二十三日通知被告同意解約
      ，惟請被告退還履約保證金及不將原告列為不良廠商刊登政府採購公報等情，
      足認系爭契約業經被告合法解除無誤。至被告得否沒收其向原告所收取之履約
      保證金，則應視兩造間所簽訂之系爭契約條款內容而論。
（二）依兩造間所簽定之系爭契約第五條５. １及５. ７暨５. ７（８）之規定：「
      履約保證：契約簽訂前，乙方（即原告方面）應向國軍各地區財勤單位以現金
      、金融機構簽發之本票或支票、保付支票、無記名政府公債、郵政匯票、設定
      質權之金融機構定期存款單繳納履約保證金，或依甲方（即被告方面）所定格
      式取具銀行之書面連帶保證單、銀行開發或保兌之不可撤銷擔保信用狀、保險
      公司之連帶保證保險單作為履約保證金，其金額為契約金額百分之五（含）以
      上（另有規定者，從其規定）。」、「乙方（即原告方面）有下列情形之一者
      ，其所繳納之履約（差額）保證金不予發還（含其孳息，本項以下相同），得
      部分或全部不發還，充作懲罰性違約金，其情形如下：（８）因可歸責於乙方
      之事由，致部分終止或解除契約者，依該部分所占契約金額比例計算之保證金
      ；致全部終止或解除契約者，全部保證金。」又按「債務人原有給付之責任，
      僅於有特別情事，始得免責，乃債法之大原則。我民法係以不可歸責於債務人
      之事由為免給付之原因，此觀民法第二百三十條、第二百二十五條第一項之規
      定自明。故債務人欲免為給付者，應就歸責事由之不存在即無故意或過失負舉
      證責任。」最高法院八十七年度台上字第一四八０號民事判決著有明文。是本
      件若屬可歸責於原告之事由而致被告合法解除契約，則被告依據前述之規定自
      得沒收全部之履約保證金，而系爭契約之解除是否屬不可歸責於原告之事由此
      點，應由原告加以舉證，核先敘明。
（三）按民事訴訟法第二百七十七條前段規定：『當事人主張有利於己之事實者，就
      其事實有舉證之責任。』；又所謂舉證責任者，乃特定法律效果之發生或不發
      生所必要之事實存在與否不明之場合，當事人之一造因此事實不明，將受不利
      益之判斷，乃必須就該事實提出有關證據，使法院信其主張為真實；另當事人
      所提出供法院認定事實之證據，雖不以直接證據為限，間接證據亦包括在內，
      然無論直接或間接證據，其為訴訟上之證明，必須於通常一般之人均不致有所
      懷疑，得確信其為真實之程度者，始得據為提出該證據之一造之有利認定。倘
      其證明尚未達到此一程度，而有其他合理之懷疑存在時，提出該證據之一造若
      就此合理懷疑事項，未能為必要之說明者，仍不能遽為提出該證據之一造之有
      利認定，最高法院四十八年度臺上字第八八七號判例可資參照。原告雖主張被
      告所屬之通信學校所開列超高速智慧型乙太主幹交換器規格係屬Ｃｉｓｃｏ之
      獨家規格，復於開標前與麟瑞公司達成協議，疑違反政府採購法第二十六條規
      定，有以開列獨家規格限制競爭，並圖利特定廠商壟斷貨源及價格等情，致原
      告無法交貨，是系爭契約遭被告解除並非原告故意不履約，非全可歸責於原告
      之事由云云，然本件系爭契約決標後，原告確已獲得Ｃｉｓｃｏ公司授權，成
      為Ｃｉｓｃｏ產品代理經銷商乙節，業據原告所不爭執，並有Ｃｉｓｃｏ公司
      出具致被告之授權經銷及保固證明書一紙在卷可稽，顯然並無不能取得系爭規
      格貨品，或必須透過其他廠商（諸如：麟瑞公司）始能取得Ｃｉｓｃｏ公司產
      品之情事，故原告主張Ｃｉｓｃｏ公司因必須透過麟瑞公司始能取得，致使產
      品單價過高，顯然超過系爭契約之獲利報酬，是原告無從履約云云，顯與常理
      相違，難以採信。又縱認原告主張確屬真實，惟此亦應屬投標前原告應進行風
      險評估之事項，原告既評估後仍決意進行投標而決標，縱令無利潤亦應進行履
      約事宜，自不得以此作為拒絕履約之事由，當屬無誤。
（四）再就原告主張被告以開列獨家規格限制競爭云云，雖具原告提出錄音單節文作
      為佐證，惟由該錄音帶之節文內容觀之，僅為原告與其他廠商間就系爭契約工
      程規格進行討論，並無涉限制競爭之事項，是錄音帶內容中所談論事項尚與原
      告前述主張有間，該錄音帶之節文是否足以作為原告主張事項之證據方法已非
      無疑。而就原告前述主張，被告辯稱契約規格為「超高速智慧型乙太主幹交換
      器」之１０／１００Ｍｂｐｓ自動偵測乙太網路模組，最高需擴充至三百八十
      個埠以上，而另一家廠商Ｆｏｕｎｄｒｙ頂級產品可提供ＲＪ－２１介面六百
      七十二個埠，僅需加裝轉換介面即可提供ＲＪ－４５介面等情，核與Ｆｏｕｎ
      ｄｒｙ公司所出具為原告所不爭執之功能證明書內容所載相符，復有該證明書
      一紙附卷足憑，堪信被告所辯應可採信。又就系爭契約全文審視，被告並未限
      制廠商不得使用轉換介面，故Ｆｏｕｎｄｒｙ產品在加裝跳線面版後，即應認
      亦符合系爭貨品規格無誤。原告雖主張加裝介面即非屬於原廠產品云云，惟訂
      購軍品契約內容僅規定「依規格書之內容，為求整體運行效能及將來管理運維
      考量，特別註明之項目，必須以同一廠牌之系列產品投標。」，顯然並未限制
      原告就產品規格問題不得以加裝介面之方式解決。況本件系爭契約全文中，被
      告並未於招標文件或契約中指名原告需給付Ｃｉｓｃｏ公司貨品，則原告應就
      其主張被告以Ｃｉｓｃｏ獨家規格限制原告之情負擔舉證責任，原告在告知被
      告取得Ｃｉｓｃｏ公司授權獲得經銷商資格，足可交付Ｃｉｓｃｏ貨品後，嗣
      後卻因成本過高而不向Ｃｉｓｃｏ公司取貨，轉向其他經銷商洽購系爭貨品，
      自不得以此作為不可歸責之事由，要求被告承擔系爭契約履行之風險。況原告
      係以承攬製作網路設備為專業，原應負有了解相關貨品供給情形，縱使原告履
      約成本升高，亦僅給付困難，不得謂為給付不能，免其給付義務（最高法院三
      十二年上字第四七五七號判例要旨參照）無誤。末按自由交易市場價格反映市
      場供需，原告係以商業經營為本業，於開標前獲知之貨品報價，本即得預見相
      關價格可能隨供需不同而有變化，並據此變化之風險範圍評估本案所需獲利標
      準，原告以因他廠商嗣後所訂系爭貨品報價過高而無從履行系爭契約，作為不
      可歸責事由，自不足採信，被告因可歸責於原告之事由，解除契約即屬於法有
      據。
（五）系爭契約契約既已因可歸責於原告之事由，經被告合法解除契約，則依據兩造
      間所簽定之系爭契約第五條５. １及５. ７暨５. ７（８）之規定，被告自得
      沒收其向原告收取之履約保證金無誤。從而，原告基於解除契約後回復原狀請
      求權，請求被告給付六十六萬零五百元，即屬於法無據，不應准許，應予駁回
      。
四、因本案事證已臻明確，兩造其餘主張陳述及所提之證據，均毋庸再予審酌，附此
    敘明。
五、據上論結，原告之訴為無理由，依民事訴訟法第七十八條，判決如主文。
中　　　華　　　民　　　國　　九十三　　年　　　一　　　月  　　十九　　日
                                        臺灣桃園地方法院民事第一庭
~B法　　　官　陳清怡
右為正本係照原本作成。
如對本判決上訴，須於判決送達後二十日內向本院提出上訴狀。
中　　　華　　　民　　　國　　九十三　　年　　　二　　　月 　　 　四　　日
~B法院書記官　周育義
